【裁判字號】    98,台上,4652
【裁判日期】    980813
【裁判案由】    強盜
【裁判全文】
最高法院刑事判決            九十八年度台上字第四六五二號
上  訴  人  甲○○
            乙○○
            丙○○（原名林文彥）
            丁○○
            戊○○
上列上訴人等因強盜案件，不服台灣高等法院高雄分院中華民國
九十八年五月十四日第二審判決（九十六年度上訴字第二二０七
號，起訴案號：台灣高雄地方法院檢察署九十四年度偵字第八七
三一號、第九０九０號、第一三二三八號【原判決漏載後二案號
】），提起上訴，本院判決如下：
    主  文
原判決關於丁○○妨害自由、傷害、戊○○妨害自由及甲○○、
乙○○、丙○○等部分均撤銷，發回台灣高等法院高雄分院。
    理  由
本件原判決認定：上訴人丁○○（綽號「小賴」）與上訴人戊○
○共同基於意圖營利，供給賭博場所、聚眾賭博之概括犯意聯絡
，自民國九十四年三月五日起至同年月十一日止，由丁○○連續
提供高雄縣美濃鎮○○路二三號三樓公眾得出入之場所作為賭博
場所，聚集不特定之賭客，在該場所內以撲克牌用俗稱「梭哈」
之玩法賭博財物，丁○○則從新台幣（下同）每一萬元之押注金
額中，抽取五百元圖利。丁○○並以日薪一千元之代價僱用戊○
○於上開處所擔任工作人員，負責記帳及替賭客購買香菸、檳榔
、飲料等工作。至九十四年三月十日下午十一時許，有上訴人乙
○○及洪平貴、邱政雄、黃忠義與其他不詳姓名之人基於賭博之
犯意，在上開公眾得出入之場所賭博財物。至翌（十一）日上午
二時許，丁○○懷疑洪平貴出老千詐賭，遂通知上訴人甲○○（
綽號「石頭」）及上訴人丙○○（原名林文彥）到場，甲○○於
該日上午三時許，夥同真實姓名年籍不詳綽號「文龍」之成年人
士趕抵賭場，丙○○亦隨後趕至，丁○○、丙○○，甲○○及「
文龍」四人乃共同基於剝奪人行動自由之犯意聯絡，先由甲○○
率領「文龍」將洪平貴強押上車，由丙○○持衣服罩住洪平貴頭
部，並駕駛不詳車牌號碼之自用小客車，丁○○則挾持洪某坐於
該車後座，共同將洪平貴強押往不知情之吳伯霆位於高雄縣旗山
鎮○○街九之二號之「藝堂刺字館」內，解決詐賭糾紛而剝奪其
行動自由，於抵達該刺字館後，甲○○、丁○○、丙○○為防止
洪平貴逃跑，復以腳鐐銬住洪某雙腳；其間渠等復要求洪平貴承
認詐賭，惟遭洪平貴拒絕，渠等即向洪某恫稱：「如不承認為郎
中，要讓你死在這裡」，而以加害生命、身體之事，恐嚇洪平貴
，致洪某心生畏懼，惟洪平貴仍未承認，甲○○、丁○○、丙○
○竟共同基於傷害人身體之犯意聯絡，由丁○○以拳頭、丙○○
持該刺字館門旁之木棒、甲○○則以不詳方式共同毆打洪平貴，
致洪某受有頭部外傷及身體多處挫傷、左髖骨骨折等傷害。嗣出
外購物之戊○○，趕抵該處，亦與甲○○等四人共同基於剝奪人
行動自由之犯意聯絡，在該處看守洪平貴，繼續共同剝奪洪某之
行動自由，另戊○○則電話聯絡乙○○，告知洪平貴詐賭之事，
乙○○乃於同日上午六時許，至該刺字館，亦基於妨害自由之犯
意聯絡，共同參與丁○○等人剝奪洪平貴行動自由之行為，其間
乙○○、戊○○並指摘洪平貴詐賭之事，丁○○、甲○○等人又
要求洪平貴打電話找人處理詐賭事宜，洪平貴乃尋得友人傅新鈺
（綽號「兩仔」）前往該處商談詐賭賠償之事，迄至同日上午十
時許，洪平貴與甲○○等人就賠償金額仍無法達成共識，因傅新
鈺見洪平貴已經受傷，乃央請甲○○等人先讓其將洪平貴帶回就
醫，擇日再行商談賠償事宜，甲○○等人始同意將洪平貴釋放。
洪平貴計遭妨害自由八小時許等情。因將第一審判決關於甲○○
、丙○○、戊○○、丁○○及乙○○妨害自由等部分撤銷，就該
判決關於渠等妨害自由及傷害部分，分別改判論處甲○○共同犯
剝奪他人行動自由罪（累犯，處有期徒刑一年六月，減為有期徒
刑九月）、共同犯傷害罪（累犯，處有期徒刑八月，減為有期徒
刑四月）等罪刑（應執行有期徒刑一年）；乙○○共同犯剝奪他
人行動自由罪罪刑（處有期徒刑一年，減為有期徒刑六月，如易
科罰金，以銀元三百元即新台幣九百元折算一日）；丙○○共同
犯剝奪他人行動自由罪（處有期徒刑一年二月，減為有期徒刑七
月）、共同犯傷害罪（處有期徒刑六月，減為有期徒刑三月）等
罪刑（應執行有期徒刑九月）；丁○○共同犯剝奪他人行動自由
罪（處有期徒刑一年二月，減為有期徒刑七月）、共同犯傷害罪
（處有期徒刑六月，減為有期徒刑三月）等罪刑（應執行有期徒
刑一年）；戊○○共同犯剝奪他人行動自由罪刑（處有期徒刑一
年，減為有期徒刑六月，如易科罰金，以銀元三百元即新台幣九
百元折算一日）。固非無見（原判決關於丁○○、戊○○連續意
圖營利聚眾賭博部分，未據上訴均已確定；第一審論處乙○○在
公眾得出入之場所賭博部分，業經檢察官於原審準備程序當庭陳
明：「沒有上訴」，並據乙○○撤回其第二審上訴確定，見原審
卷第一宗第九三頁、第九六頁）。
惟查：（一）刑事訴訟法第三百七十六條各款所列各罪之案件，
經第二審判決者，固不得上訴於第三審法院；惟併合處罰之數罪
，其中一部為非上開法條所列之案件，而一併提起上訴時，如經
第三審法院認係實質上或裁判上一罪，則應認皆得上訴於第三審
法院；而第三審法院如認其確定事實，與適用法令之當否不明時
，亦應一併發回。又九十四年二月二日修正公布、九十五年七月
一日施行之刑法上所謂之牽連犯，係指行為者意念中祇欲犯某罪
，而其實施犯罪之方法，或其實施犯罪之結果，觸犯行為人目的
行為以外之其他罪名而言。牽連犯的數行為間，有無方法或結果
行為與目的行為之牽連關係存在，並應參酌行為時客觀的事實以
為決定，亦即在客觀上認其方法或結果行為，與犯罪之目的行為
，有不可分離之直接密切關係，即克成立。上引原判決事實認定
如若無誤；甲○○、丙○○、丁○○似係於被害人洪平貴行動自
由遭彼等剝奪期間，共同實行傷害洪平貴之犯行，則甲○○、丙
○○、丁○○等三人於共同以非法方法剝奪洪平貴行動自由之犯
罪行為繼續期間，縱令係另以傷害之故意，共同毆打洪某，因該
傷害非妨害自由罪強暴之當然結果，而應論以傷害罪名；惟依原
判決事實認定，甲○○、丁○○、丙○○等人係因要求洪平貴承
認詐賭，遭洪某拒絕，渠等即向洪某恫稱：「如不承認為郎中，
要讓你死在這裡」，且於洪某堅決否認詐賭後，再共同基於傷害
人身體之犯意聯絡，毆打洪平貴成傷，則渠等共同傷害洪平貴，
與剝奪洪某行動自由之行為，既均意在促使洪平貴解決涉及詐賭
之事，該二行為間有無方法或結果行為與目的行為之牽連關係存
在﹖即待深入研求剖析釐清。而原判決理由內未詳敘認定甲○○
、丙○○、丁○○上揭傷害行為與渠等剝奪洪平貴行動自由犯行
應分論併罰所憑之證據及其理由，亦有理由不備之違誤。（二）
刑法之強盜罪（包括加重強盜罪），係以意圖為自己或他人之不
法所有，以強暴、脅迫、藥劑、催眠術或他法，至使不能抗拒，
而取他人之物或使其交付，為其構成要件。若行為人非出於為自
己或第三人不法所有之意圖，而僅係以強暴、脅迫手段，使人行
無義務之事，並藉之使人交付財物，或取得財產上之利益，則應
論以刑法第三百零四條第一項之強制罪名。原判決理由記載：「
甲○○、乙○○、丙○○、丁○○、戊○○之目的，顯在以控制
洪平貴行動自由之方法，逼使洪某返還先前詐賭所贏之賭款並追
償因此所受損害，洪平貴雖因而交付財物，但甲○○等並無為自
己或第三人不法所有之意圖，所為即與刑法第三百三十條強盜罪
之構成要件有間，自不得以強盜罪相繩」。如若無誤，甲○○、
乙○○、丙○○、丁○○、戊○○等人，既係以控制洪平貴行動
自由之強暴方法，逼令洪平貴返還先前詐賭所贏之賭款並追償因
此所受損害，洪平貴且因而交付財物，則渠等該部分取財之行為
，縱令非出於為自己或第三人不法所有之意圖，惟是否係以強暴
使人行無義務之事？能否改論以刑法第三百零四條第一項之強制
罪﹖該強制罪與業經原判決論處罪刑之甲○○、乙○○、丙○○
、丁○○、戊○○等人剝奪人之行動自由部分，應如何適用法律
論擬﹖原判決俱未審認、說明，即逕認甲○○、乙○○、丙○○
、丁○○、戊○○等人被訴之加重強盜罪嫌等部分，均屬不能證
明，而於理由內敘明不另為無罪之諭知，自屬於法有違。（三）
依原判決理由說明，係依憑原審卷第二宗第三七頁、第三八頁所
附之和信電訊股份有限公司（下稱和信公司）九十八年一月二十
三日回函，說明朱宏信辯稱：伊離開賭場後，有於該日上午三時
至五時許，先至河堤火鍋店吃火鍋，其後再至刺字館等語，非可
採信；惟依卷內和信公司九十七年十月三十日和信（企營）字第
０９７２１０００７３７號函所載，於高雄縣旗山鎮○○街九之
二號「藝堂刺字館」使用該公司門號手機收、發話使用之基地台
係３５４０２Ｂ、３５４０２Ｃ二個方向角（見原審卷第二宗第
四頁），此與該公司九十八年一月二十三日回函所載鎮東街使用
基地台為３５４０２Ａ、３５４０２Ｂ，河堤火鍋店使用基地台
為３５４０２Ａ已非相符；況且依上揭九十八年一月二十三日和
信公司回函所載，河堤火鍋店所在地與鎮東街既共同使用３５４
０２Ａ基地台，則原判決認定甲○○於九十四年三月十一日上午
三時三分至九時五十四分間，曾在高雄縣旗山鎮○○街九之二號
「藝堂刺字館」，以其使用之門號0000000000號行動
電話發話十九次，即與上引和信公司回函之內容未盡相符，有證
據上理由矛盾之違法。（四）依原判決理由說明，係援引證人洪
平貴於偵審中證稱：伊於九十六年三月十一日大約上午二點多，
在上開賭場三樓，由甲○○等人把伊從上開賭場帶走並強押上車
，上車後一名男子即用頭罩蓋住伊頭部，約五、六分鐘到另外一
個地方後，就將伊頭罩掀開，用手銬、腳鐐把伊銬起來，要伊承
認賭博出老千等語，作為不利於乙○○認定之基礎（見原判決正
本第八頁第十三行至第十七行）。惟綜觀洪平貴上揭供述，並未
明確指證乙○○曾參與剝奪其行動自由之犯行，則原判決理由記
載：「乙○○雖稱未介入妨害自由行為，惟其犯行已經證人洪平
貴證述明確，本院審酌乙○○自陳係因認遭洪平貴詐賭而到場，
認證人洪平貴之指述應可採信」（見原判決正本第十一頁第十五
行至第十七行），即與其援引作為判決基礎之上引洪平貴偵審中
指述不相符合，自屬理由矛盾。以上，或係上訴人等之上訴意旨
所分別指摘，或為本院得依職權調查之事項，應認原判決關於丁
○○妨害自由、傷害、戊○○妨害自由及甲○○、乙○○、丙○
○等部分，均有撤銷發回更審之原因。又原判決關於甲○○、丙
○○、丁○○恐嚇危害安全，以及就乙○○、戊○○被訴傷害、
恐嚇危害安全、甲○○、乙○○、丙○○、丁○○、戊○○被訴
強盜等部分，於理由內敘明不另為無罪諭知等部分，因起訴書認
與上開發回部分，分別有裁判上一罪關係，基於審判不可分原則
，均應併予發回。
據上論結，應依刑事訴訟法第三百九十七條、第四百零一條，判
決如主文。
中    華    民    國  九十八  年    八    月   十三   日
                      最高法院刑事第七庭
                          審判長法官  林  永  茂
                                法官  吳  昆  仁
                                法官  蘇  振  堂
                                法官  蕭  仰  歸
                                法官  林  立  華
      本件正本證明與原本無異
                                      書  記  官
中    華    民    國  九十八  年    八    月   二十   日
                                                      V


司法院資訊處製作；財團法人民間司法改革基金會備份。
